臺灣高等法院民事判決
111年度上易字第592號
上  訴  人  中華開發資產管理股份有限公司

法定代理人  林德雲  
訴訟代理人  陳勳蓉  
被  上訴人  徐鳳亷  
訴訟代理人  曾家貽律師
            劉彥呈律師 
上列當事人間請求分配表異議之訴事件，上訴人對於中華民國11
1年3月31日臺灣桃園地方法院110年度訴字第2449號第一審判決
提起上訴，本院於111年8月3日言詞辯論終結，判決如下：
    主      文
上訴駁回。
第二審訴訟費用由上訴人負擔。
    事實及理由
一、上訴人主張：被上訴人在伊之債務人呂學焜（已歿）所有桃
    園市○○區○○段0000地號土地（下稱系爭土地）有第1順位最
    高限額抵押權（下稱系爭抵押權）存在；呂學焜死亡後，系
    爭土地由其繼承人呂江美玲、呂德鋒及呂銘珠繼承為公同共
    有人；伊以原法院90年度執字第2035號債權憑證就系爭土地
    聲請強制執行，經原法院以109年度司執字第61495號（下稱
    系爭執行事件）執行拍賣取得新臺幣（下同）54萬8,990元
    ，執行法院於民國110年11月3日製成分配表（下稱系爭分配
    表），被上訴人分配系爭分配表次序3、4所示金額，致伊未
    能受償。被上訴人提出附表一之本票（下稱系爭本票），該
    債權已罹於票據法第22條第1項規定之請求權時效消滅，且
    被上訴人未舉證呂學焜有向其借款200萬元（下稱系爭借款
    ）之事實，而系爭本票債權因時效消滅，被上訴人未於時效
    消滅後5年內實行系爭抵押權，系爭抵押權亦已消滅，系爭
    分配表所列被上訴人之債權金額應予剔除。爰依強制執行法
    第41條規定提起本件訴訟等語。聲明：系爭分配表次序3 、
    4所示被上訴人分配之執行費1萬0,591元、第1順位抵押權20
    0萬元，應予剔除，依法重新分配54萬8,990元改分配予上訴
    人。原審為上訴人敗訴之判決，上訴人不服，提起上訴。上
    訴聲明：㈠原判決廢棄。㈡系爭分配表次序3、4所示被上訴人
    分配之執行費1萬0,591元、第1順位抵押權200萬元，應予剔
    除，就上訴人之債權依法重新分配54萬8,990元，改分配予
    上訴人。
二、被上訴人則以：呂學焜因與伊熟識，於85年間向伊借款，伊
    當時從事工程分包商，有少量現金可供週轉，乃自銀行質押
    借款180萬元，連同手邊現金20萬元，交付借款予呂學焜，
    借款當日呂學焜並簽發系爭本票予伊，及將系爭土地設定系
    爭抵押權予伊供擔保，惟未另簽借據；嗣86年9月13日呂學
    焜出具切結書承認向伊借款200萬元，可見系爭借款確實存
    在，並為系爭抵押權擔保效力所及。系爭借款清償期屆至後
    ，呂學焜未依約還款，故伊自90年至109年間多次聲請強制
    執行，應視為抵押權已有實行，系爭借款債權及系爭抵押權
    均無罹於時效消滅之情事等語，資為抗辯。答辯聲明：上訴
    駁回。
三、查被上訴人就呂學焜（已歿）所有系爭土地有系爭抵押權存
    在，呂學焜死亡，系爭土地由呂江美玲、呂德鋒及呂銘珠繼
    承為公同共有，上訴人以債權憑證聲請對系爭土地為強制執
    行，經系爭執行事件拍賣取得54萬8,990元價金，於110年11
    月3日製成系爭分配表，次序3、4所示金額分配予被上訴人
    等事實，有系爭債權憑證、執行法院110年11月3日公函及系
    爭分配表等為證（見原審卷第9至17、25至31頁），且為兩
    造所不爭（見本院卷第70頁），堪信為真。
四、上訴人主張系爭抵押權擔保之債權已因時效而消滅，被上訴
    人未於時效消滅後5年內實行系爭抵押權，故被上訴人之債
    權不得列入系爭分配表分配，應予剔除等語，為被上訴人所
    否認，並以前詞置辯，經查：
　㈠被上訴人稱係自銀行質押借款180萬元，連同手邊現金20萬元
    交付呂學焜，故系爭借款債權存在等情，提出第一商業銀行
    大溪分行綜合存款存摺封面及明細供參考（見原審卷第63至
    73頁），而呂學焜於85年5月10日借款當日即簽發系爭本票
    予被上訴人，並簽訂系爭抵押權設定契約書，至86年9月13
    日再書寫致財政部台灣省北區國稅局大溪稽徵所之切結書，
    載明向被上訴人借款實際金額為200萬元，證明系爭抵押權
    登記擔保債權雖為600萬元，惟被上訴人並未收受600萬元本
    息等，有系爭本票、抵押權設定契約書、切結書可參（見原
    審卷第33、75至78、79頁），而系爭本票經原法院90年度票
    字第3731號民事裁定，有確定證明書可參（同上卷第19至23
    、33頁），衡以呂學焜既出具切結書、簽發系爭本票，又設
    定系爭抵押權等，可見呂學焜確有向被上訴人借貸系爭借款
    ；則被上訴人稱因呂學焜向其借用系爭借款而簽發系爭本票
    供擔保，系爭債權確實存在，應堪採信。
  ㈡依系爭抵押權設定契約書「聲請登記以外之約定事項」欄載
    明「本件確係票據之擔保」（見原審卷第76頁），其他約定
    事項第1條亦載明「擔保物提供人（即呂學焜）所提供之本
    抵押物之擔保範圍包括債務人（即呂學焜）對抵押權人（即
    被上訴人）現在（包括過去所負現在尚未清償）及將來所負
    之借款、票據、保證、損害賠償等暨其他一切債務…」（同
    上卷第77頁），系爭借款成立日期、本票之發票日與抵押權
    設定登記申請日期，均為85年5月10日，是依系爭抵押權設
    定契約書之約定，系爭借款債權及本票債權均為系爭抵押權
    擔保效力所及。
  ㈢消滅時效，因左列事由而中斷：…起訴。左列事項，與起訴
    有同一效力：…開始執行行為或聲請強制執行，民法第129
    條第1項第3款、第2項第5款定有明文。被上訴人聲請就系爭
    土地為強制執行如附表二及其備註欄所示之債權，經原審依
    職權調閱系爭執行事件卷宗，查核與系爭債權憑證、繼續執
    行紀錄表等無誤。被上訴人歷次聲請強制執行所據之執行名
    義，均為系爭本票及原法院90年度票字第3731號民事裁定，
    並無系爭借款憑證，故被上訴人就系爭借款債權並無「開始
    執行行為或聲請強制執行」之請求權時效中斷事由。
  ㈣按請求權，因15年間不行使而消滅。消滅時效，自請求權可
    行使時起算。為民法第125條前段、第128條前段所規定。依
    系爭本票所載之到期日為89年12月31日，而系爭本票係為擔
    保系爭借款所簽發，可見被上訴人與呂學焜約定系爭借款之
    清償日為89年12月31日，故系爭借款債權之15年請求權時效
    於104年12月31日屆滿。又以抵押權擔保之債權，其請求權
    已因時效而消滅，如抵押權人，於消滅時效完成後，5年間
    不實行其抵押權者，其抵押權消滅，民法第880條定有明文
    。被上訴人對呂學焜之系爭借款債權請求權時效於104年12
    月31日屆滿，系爭抵押權之執行時效為5年於109年12月31日
    屆滿，而被上訴人係於109年7月17日聲請原法院拍賣系爭土
    地，經系爭執行事件執行在案，有系爭債權憑證外，並有系
    爭抵押權設定契約書正本及他項權利證明書正本可稽，被上
    訴人既於系爭執行事件中併為主張實行系爭抵押權，依上揭
    法律規定，系爭抵押權即不能認為已經消滅。
  ㈤請求權時效完成僅為抗辯事由，系爭執行事件之債務人即呂
    學焜之繼承人並未以系爭本票時效已消滅為由提起異議之訴
    ，以求除去系爭本票債權之執行力，亦無債權人代位其提起
    此等訴訟而獲勝訴判決之事，故系爭本票債權雖罹於請求權
    時效消滅，仍不影響系爭抵押權尚未消滅之認定結果。上訴
    人稱系爭本票到期日後被上訴人聲請附表二編號5之執行事
    件，已逾票據法第22條第1項規定對於本票發票人自到期日
    起算3年之時效消滅，系爭抵押權已不存在，系爭分配表分
    配之被上訴人債權應予剔除，不得列入分配云云，自無可採
    。
五、綜上所述，上訴人依強制執行法第41條規定提起本件分配表
    異議之訴，請求將系爭分配表次序3、4所列被上訴人之債權
    金額剔除，不得列入分配，並將該金額分配予上訴人，為無
    理由，應予駁回。原審為上訴人敗訴之判決，並無不合。上
    訴論旨指摘原判決不當，求予廢棄改判，為無理由，應駁回
    其上訴。
六、本件事證已臻明確，兩造其餘之攻擊或防禦方法及所用之證
    據，經本院斟酌後，認為均不足以影響本判決之結果，爰不
    逐一論列，附此敘明。
七、據上論結，本件上訴為無理由，依民事訴訟法第449條第1項
    、第78條，判決如主文。
中　　華　　民　　國　　111 　年　　8 　　月　　24　　日
                  民事第十九庭  
                      審判長法  官  魏麗娟
                            法  官  張婷妮
                            法  官  潘進柳
　　　　　　　　　　　　　　

附表一（金額：新臺幣）　　　　　　　　　　
編號 發票日 票面金額 到期日 票據號碼 備考 1 85年5月10日 2,000,000元 89年12月31日 TS016704  
附表二：被上訴人歷次聲請強制執行情形
編號 執行日期或終結日期 案  號 執行結果 備  註 1 90年8月3日 原法院90年度執字第2035號 91年7月17日 核發債權憑證 原法院丁民執木字第2035號債權憑證（見原審卷第25至30頁），並經原審依職權調閱系爭執行事件卷宗查核。 2 96年4月20日（執行終結受償日） 原法院94年度執字第28547號 受償16,070元？ 原法院丁民執木字第2035號債權憑證（見原審卷第25至30頁），並經原審依職權調閱系爭執行事件卷宗查核。 3 102年11月27日 原法院102年度司執字第77040號 未受償 原法院丁民執木字第2035號債權憑證所附之繼續執行紀錄表（見原審卷第31頁），並經原審依職權調閱系爭執行事件卷宗查核。 4 103年11月18日 法務部行政執行署桃園分署102年度地稅執字第43808號 未受償 原法院丁民執木字第2035號債權憑證所附之繼續執行紀錄表（見原審卷第31頁），並經原審依職權調閱系爭執行事件卷宗查核。 5 109年7月17日 原法院109年度司執字第61495號 　 經原審依職權調閱系爭執行事件卷宗查核被上訴人聲請執行狀。 

正本係照原本作成。
不得上訴。
中　　華　　民　　國　　111 　年　　8 　　月　　24　　日

  　　　　　　　　　　　　　書記官  廖婷璇